【裁判字號】    99,上易,1141
【裁判日期】    990531
【裁判案由】    毒品危害防制條例
【裁判全文】
臺灣高等法院刑事判決                99年度上易字第1141號
上  訴  人  臺灣宜蘭地方法院檢察署檢察官
被      告  甲○○
上列上訴人因被告違反毒品危害防制條例案件，不服臺灣宜蘭地
方法院99年度易字第188號，中華民國99年4月30日第一審判決（
起訴案號：臺灣宜蘭地方法院檢察署98年度毒偵字第754 號），
提起上訴，本院判決如下：
    主  文
上訴駁回。
    理  由
一、公訴意旨略以：被告甲○○曾因施用毒品案件，經臺灣臺北
    地方法院檢察署以98年度毒偵字第1072號偵查後，依刑事訴
    訟法第253條之1第 1項、第253條之2之規定為附命完成戒癮
    治療之緩起訴處分確定，然於緩起訴處分期間因甲○○違背
    應履行之事項，經該署檢察官以98年度撤緩字第 292號依職
    權撤銷緩起訴處分確定，再以98年度撤緩偵字第 309號提起
    公訴。詎其仍不知悔改，基於施用毒品之犯意，於民國98年
    9月23日13時50分許，在宜蘭縣五結鄉○○路○段某大閘門附
    近之車內，施用第二級毒品甲基安非他命 1次，於翌日上午
    11時30分許，在宜蘭縣五結鄉○○○路9-1 號附近為警查獲
    ，因認其涉犯毒品危害防制條例第10條第2 項施用第二級毒
    品罪嫌云云。
二、按起訴之程序違背規定者，應諭知不受理之判決，並得不經
    言詞辯論為之，刑事訴訟法第303條第 1款、第307條定有明
    文。復按犯毒品危害防制條例第10條之罪者，檢察官應聲請
    法院裁定，或少年法院（地方法院少年法庭）應先裁定，令
    被告或少年入勒戒處所觀察、勒戒，其期間不得逾 2月；依
    第1項規定為觀察、勒戒或強制戒治執行完畢釋放後，5年後
    再犯第10條之罪者，適用本條例前 2項之規定，毒品危害防
    制條例第20條第1項、第3項分別定有明文。又毒品危害防制
    條例第24條第 1項明定：「本法第20條第1項及第23條第2項
    之程式，於檢察官先依刑事訴訟法第253條之1第1項、第253
    條之 2之規定，為附命完成戒癮治療之緩起訴處分時，或於
    少年法院（地方法院少年法庭）認以依少年事件處理法程式
    處理為適當時，不適用之」，亦即檢察官對施用毒品之被告
    得為附命戒癮治療之緩起訴處分，排除觀察勒戒及起訴（含
    聲請簡易判決處刑）規定之適用，而檢察官得為緩起訴處分
    之對象，當包括初犯及5年後再犯、5年內再犯之施用毒品者
    。若上開附命完成戒癮治療之緩起訴處分經撤銷時，理論上
    自應回復為原緩起訴處分不存在之狀態，檢察官仍應依毒品
    危害防制條例第20條第1項或第23條第2項之規定，視其為初
    犯及5年後再犯、5年內再犯之施用毒品者，而決定適用觀察
    勒戒或起訴（含聲請簡易判決處刑）之程序。至同條例第24
    條第 2項規定：「前項緩起訴處分（即附命完成戒癮治療之
    緩起訴處分），經撤銷者，檢察官應『依法追訴』」，法文
    既非「依法起訴」，並參考刑事訴訟法第1條第1項規定：「
    犯罪，非依本法或『其他法律』所定之訴訟程序，不得『追
    訴』、處罰」，而「刑罰」及「保安處分」同為犯罪之法律
    效果，則「依法追訴」，除指檢察官適用刑事訴訟法所定之
    追訴程序外，尚包括毒品危害防制條例第20條第 1項所定觀
    察勒戒程序甚明。此與毒品危害防制條例第23條第 2項規定
    ：「觀察、勒戒或強制戒治執行完畢釋放後，5年內再犯第1
    0條之罪者，檢察官或少年法院（地方法院少年法庭）應『
    依法追訴』或裁定交付審理。」法文亦稱「依法追訴」，因
    與同條例第20條第 3項配合之結果（即觀察、勒戒或強制戒
    治執行完畢釋放後，5 年後再犯第10條之罪，始得重行觀察
    、勒戒），無從包括聲請觀察、勒戒者有別，尚不得援引毒
    品危害防制條例第23條第 2項之規定，而謂毒品危害防制條
    例第24條第 2項之「依法追訴」，必需排除毒品危害防制條
    例第20條聲請觀察、勒戒規定之適用。且毒品危害防制條例
    第24條第 2項所稱之緩起訴處分經撤銷，其撤銷原因非一，
    若係因違法或不當經再議程序，由上級檢察機關撤銷時，本
    應回復未為緩起訴處分之狀態，由檢察官續行偵查，視個案
    之證據，為適當之處分，要不得強解為應「依法起訴」。而
    施用毒品之被告於治療期程屆滿前未完成戒癮治療，遭撤銷
    緩起訴處分時（毒品戒癮治療實施辦法及完成治療認定標準
    第12條參照），若係符合初犯或前案觀察、勒戒或強制戒治
    執行完畢釋放後，5 年後再犯施用毒品罪者，其戒癮治療既
    提前中斷而未完成，更應依毒品危害防制條例第20條第 1項
    、第 3項之規定，接受完整療程之觀察勒戒處分。此在毒品
    初犯，從未執行任何毒品觀察勒戒處分之情形，益見其必要
    。況上開戒癮治療之執行，係以社區醫療處遇替代監禁式治
    療，使施用毒品者得繼續正常家庭、社會生活，即非集中於
    勒戒處所執行觀察勒戒處分者所可比擬，二者並不存在全部
    之替代關係，不得率認未完成戒癮治療者，即無再受觀察、
    勒戒處分之實效。況且，檢察官依毒品危害防制條例第24條
    第 1項為附命完成戒癮治療之緩起訴處分時，亦得依刑事訴
    訟法第253條之2第 1項併命被告於一定期間遵守或履行其他
    事項（如支付公益金、為義務勞務、完成其他適當之處遇措
    施等），若施用毒品之被告係因未履行該項其他負擔而遭撤
    銷緩起訴處分，更不得認其戒癮治療難達預期治療效果，而
    應即回歸刑事處罰之程序。
三、查本件被告前於98年 3月間（下稱第一案），因施用毒品案
    件經臺灣臺北地方法院檢察署檢察官以98年度毒偵字第1072
    號為緩起訴處分，命被告應於緩起訴處分期間內履行：(一)應
    於緩起訴處分確定之日起 3個月內，向臺北市觀護志工協進
    會（帳號：000000000000號，受款銀行：臺灣銀行萬華分行
    ）繳交緩起訴處分金新臺幣 4萬元、(二)應依臺北市立聯合醫
    院松德院區醫師指定時間前往治療機構服用藥物，至無須服
    用為止，並接受心理治療及社會復健治療，期間為 1年、(三)
    緩起訴處分期間應依通知按時至本署觀護人室進行追蹤輔導
    及不定期尿液檢驗之預防再犯所為之必要命令、(四)應依毒品
    戒癮治療實施辦法及完成治療認定標準第 9條及第12條之規
    定完成戒癮治療等事項。嗣因被告未履行緩起訴處分中應向
    指定公益團體給付一定金額之條件而遭該署檢察官於98年10
    月20日以98年度撤緩字第 292號為撤銷緩起訴處分，並以98
    年度撤緩偵字第 309號提起公訴，上情有本院被告前案紀錄
    表、各該緩起訴處分書、撤銷緩起訴處分書等附卷可按。依
    前揭說明，上開緩起訴處分經撤銷後，即應回復未為緩起訴
    處分之狀態，且其緩起訴處分撤銷原因乃未履行向指定公益
    團體給付一定金額之條件，該緩起訴處分存續期間未滿 5個
    月，顯見被告戒癮治療提前中斷而未完成，又被告該次犯行
    （第一案）為初犯（參本院被告前案紀錄表），是以，非得
    逕認被告已完成戒癮治療，而無再受觀察、勒戒處分之必要
    。而公訴意旨所指被告於98年 9月23日所為之施用第二級毒
    品犯行（第二案，即本案），若係屬實，固係被告於緩起訴
    期間內再犯，惟依上揭說明，被告於該次犯行（即第二案）
    前，並無觀察、勒戒或強制戒治執行完畢釋放之情形，仍合
    乎「初犯」之情形，揆諸首開說明，檢察官自不得逕予追訴
    處罰，仍應依毒品危害防制條例第20條第 1項規定聲請觀察
    、勒戒，本件檢察官逕予聲請簡易判決處刑，其聲請程序違
    背規定，自應諭知不受理之判決。
四、原審同此認定，以公訴人未依毒品危害防制條例第20條第 1
    項規定聲請觀察、勒戒程序，即逕行起訴，其起訴之程序違
    背規定，不經言詞辯論，逕為不受理判決之諭知，核無不合
    。檢察官上訴意旨略以：毒品危害防制條例第24條第 2項明
    示施用毒品案件於緩起訴撤銷後應「依法追訴」，與同條例
    第23條第 2項用語同，而非如刑事訴訟法第253條之3所規定
    「繼續偵查或起訴」，顯見立法者有意排除刑事訴訟法之規
    定，意即，對於初犯施用毒品者，經檢察官為緩起訴處分嗣
    經撤銷後，應與 5年內再犯施用毒品罪者為相同處理，無再
    行適用觀察勒戒程序之可能，則被告其後之施用毒品案件，
    亦應依法追訴之云云。第查：毒品危害防制條例第24條第 2
    項規定施用毒品案件於緩起訴撤銷後應「依法追訴」之意涵
    與同條例第23條第 2項規定不同，尚應包括毒品危害防制條
    例第20條第 1項所定觀察勒戒程序，本院已說明如前；又毒
    品危害防制條例立法時即認施用毒品者具「病患性犯人」之
    特質，故採以觀察、勒戒方式戒除其身癮及以強制戒治方式
    戒除其心癮之措施。97年4月30日修正同條例第24條第1項雖
    規定：第20條第1項及第23條第2項之程序，檢察官為附命完
    成戒癮治療之緩起訴處分時，或於少年法院（地方法院少年
    法庭）認以依少年事件處理法程序處理為適當時，不適用之
    。細繹條文意旨，檢察官為緩起訴處分時固得依刑事訴訟法
    第253條之2規定附加一定事項命被告履行，然仍以命被告完
    成戒癮治療為核心，意即並無改變本條例對施用毒品者應採
    取一定處遇以戒除其身癮及心癮之立法政策。故而，如認毒
    品危害防制條例第24條第2 項所稱之緩起訴處分經撤銷，即
    不得再適用觀察勒戒、強制戒治之程序，顯然影響被告權益
    甚鉅，甚且緩起訴處分撤銷原因非一，若施用毒品之被告係
    因未履行其他負擔而遭撤銷緩起訴處分，而逕認其戒癮治療
    難達預期治療效果或強解為事實上已接受等同觀察勒戒之處
    遇，亦顯與本條例立法意旨有違。是以，原判決並無上訴意
    旨所稱適用法律違誤之情形，檢察官執以指摘原判決不當，
    提起本件上訴為無理由，爰不經言詞辯論，逕予駁回。
據上論結，應依刑事訴訟法第368條、第372條，判決如主文。
中    華    民    國    99    年    5     月    31    日
                  刑事第十二庭審判長法  官  蔡永昌
                                    法  官  蔡國在
                                    法  官  蔡新毅
以上正本證明與原本無異。
不得上訴。
                                    書記官  賴立旻
中    華    民    國    99    年    6     月    1     日


司法院資訊處製作；財團法人民間司法改革基金會備份。
